【裁判字號】    98,台上,2473
【裁判日期】    981224
【裁判案由】    確認會議決議無效等
【裁判全文】
最高法院民事判決            九十八年度台上字第二四七三號
上  訴  人  阿波羅大廈管理委員會
法定代理人  甲○○
訴訟代理人  簡榮宗律師
            張復鈞律師
            王惠光律師
被 上訴 人  鑫元鑫股份有限公司
法定代理人  乙○○
訴訟代理人  蕭顯忠律師
上列當事人間請求確認會議決議無效等事件，上訴人對於中華民
國九十八年六月二十三日台灣高等法院第二審判決（九十八年度
上字第七四號）提起上訴，本院判決如下：
    主  文
原判決廢棄，發回台灣高等法院。
    理  由
本件被上訴人主張：上訴人於民國九十七年一月十六日，由訴外
人甲○○擔任主席，召開阿波羅大廈（下稱系爭大廈）第二十屆
第二次區分所有權人會議，因出席人數不足三分之二流會，甲○
○旋於同年二月二十三日召開第三次區分所有權人會議（下稱系
爭會議），伊由法定代理人乙○○等出席報到。系爭會議由甲○
○擔任主席，並就第一案：修訂系爭大廈規約、第二案：成立管
理組織，並向台北市政府申請管理組織報備、第三案：系爭大廈
公共設施全權委由管理委員會（下稱系爭管委會）管理及使用等
討論事項作成決議（下稱系爭決議）。然系爭會議由無召集權之
甲○○召集，且未經投票作成，即屬無效而不存在。又關於主席
之產生，系爭會議並未依會議規範第十五條規定，由出席人推舉
主席，逕由召集人甲○○擔任主席，其程序亦屬違法，另系爭決
議以鼓掌方式作成，縱非無效亦屬得撤銷之原因。爰提起先位之
訴，求為命確認系爭會議關於作成之系爭決議不存在，備位之訴
，求為命系爭會議關於作成之系爭決議應予撤銷之判決。
上訴人則以：甲○○為系爭大廈區分所有權人，且於五十位區分
所有權人推選下，擔任系爭大廈第二十屆第二次區分所有權人會
議及系爭會議之召集人，自屬有召集權之人。又系爭會議係依公
寓大廈管理條例（下稱系爭管理條例）第三十二條規定召集及決
議，且決議經出席人員全部同意，表決程序無何瑕疵，會議紀錄
並於會後十五日內送達應為合法，非屬無效。會議當日推由甲○
○擔任主席，係現場一致之意見，被上訴人之主張與事實不符等
語，資為抗辯。
原審維持第一審所為上訴人敗訴之判決，駁回其上訴，係以：系
爭大廈第二十屆第二次區分所有權人會議及系爭會議係由區分所
有權人甲○○召集，而非系爭大廈管理負責人、管委會主任委員
或管理委員召集，為兩造所不爭。且區分所有權人會議須無管理
負責人或管委會，或無區分所有權人擔任管理負責人、主任委員
或管理委員時，始由區分所有權人互推一人為召集人。系爭會議
召開時，上訴人並非無管委會或具有區分所有權人身分之管理委
員，業經證人劉錫江證實，是系爭會議不得逕由區分所有權人互
推一人為召集人。上訴人於系爭管理條例尚未訂立前即成立，並
於八十三年九月九日即向當地警察局報備，且設有主任委員及管
理委員，是系爭會議召開時僅係尚未向台北市政府報備，惟報備
僅為主管機關行政管理方便而已，非謂於報備前即無召開區分所
有權人會議之權限。且依上訴人所提出台北市建築管理處九十八
年度北市都建寓字第09865583300 號函示內容，亦僅說明上訴人
應依系爭管理條例相關規定程序，完成管理組織後提出申請報備
等語，尚難據此即謂系爭會議得逕由區分所有權人互推一人作為
召集人。系爭會議之召開，仍應先由具大廈區分所有權人身分之
管理負責人、主任委員或管理委員為之，於欠缺前開召集權人時
，始得由大廈區分所有權人互推一人為之。縱認系爭會議得逕由
區分所有權人互推一人擔任召集人，惟上訴人應證明該召集人業
經區分所有權人二人以上書面推選，並經公告十日等事實，其雖
提出推舉人名單及推選書為證，惟上開推舉人名單僅為電腦繕打
名冊，且推選書係至原法院審理時始行提出，則推舉人名單上所
記載區分所有權人是否曾以書面推選甲○○為系爭會議召集人、
該等文書為何時製作等，均非無疑。又證人劉錫江為上訴人之前
主任委員，前開爭議復發生於其擔任主任委員時，與甲○○是否
確被推舉為召集人有切身利害關係，其證詞自有偏頗。而證人張
永昌證詞亦難作為有利於上訴人之認定。上訴人既未證明甲○○
業經區分所有權人二人以上書面推選之事實，難認甲○○業經合
法推選。且上訴人提出之公告及照片，惟照片無法得知攝影及公
告期間，而證人劉錫江及張永昌證詞，有所偏頗，仍難認甲○○
業經合法推選，而有召開系爭會議之權限。系爭大廈非無管委會
或具有區分所有權人身分之管理委員，是系爭會議應由具區分所
有權人身分之主任委員或管理委員召集，不得逕由區分所有權人
互推一人為之。甲○○未經區分所有權人合法推選，並無召開系
爭會議之權限。從而，被上訴人請求確認系爭會議關於作成之系
爭決議不存在，核屬有據，自應准許等詞，為其判斷之基礎。
惟按公寓大廈應成立管委會或推選管理負責人。公寓大廈成立管
委會者，應由管理委員互推一人為主任委員，主任委員對外代表
管理委員會。主任委員、管理委員之選任，應依區分所有權人會
議之決議為之。公寓大廈之住戶非該專有部分之區分所有權人者
，除區分所有權人會議之決議或規約另有規定外，得被選任、推
選為管理委員、主任委員或管理負責人。公寓大廈未組成管委會
且未推選管理負責人時，以第二十五條區分所有權人互推之召集
人或申請指定之臨時召集人為管理負責人。此觀諸系爭管理條例
第二十九條第一項、第二項本文、第五項及第六項前段規定自明
。查上訴人辯稱系爭大廈未依系爭管理條例成立管委會，被上訴
人亦質疑系爭管委會之合法性，拒繳管理費，故由甲○○召開系
爭會議，係延續舊管委會之屆次，實為準備訂立規約之第一次區
分所有權人會議等語（見原審卷六、七、一一○、一一一頁），
依台北市建築管理處上開函文後附上訴人登錄資料顯示，上訴人
係首次報備，並以劉錫江為主任委員，核准日期為九十七年五月
二十六日，已在系爭會議召開之後，惟參諸證人劉錫江證稱第一
次我去報備時，市政府認為我身份有問題，我係住戶但非所有權
人，舊的規約是所有權人的直系血親，可擔任主委副主委……等
語，而上訴人則否認其有規約（見同上卷八三、八四、一○四、
一一一頁），則系爭大廈究有無成立管委會，成立時是否另訂有
規約，有無依法召開區分所有權人會議，選任主任委員、管理委
員，凡此攸關被上訴人本件請求是否有理，自有待釐清。原審就
上訴人上開重要防禦方法，疏未於判決理由項下說明其取捨意見
，所為上訴人敗訴之判決，已有判決不備理由之違誤。又上訴人
主張系爭會議召集人甲○○經區分所有權人二人以上書面推選，
並已公告十日云云，業經提出推舉人名單一份及推選書五十二張
為證（見一審卷五七、五八頁，原審卷十一至六二頁），徵諸各
該推舉人名單上均載有推舉人聯絡地址，且推選書上均有推舉人
簽名，其上所載日期復均在系爭會議召開之前，且證人劉錫江及
張永昌亦均證稱有看到推舉甲○○之公告（見原審卷一○四、一
○五頁），原審遽認甲○○未經合法推選，所為不利上訴人之判
斷，亦有可議。被上訴人之先位聲明經廢棄，因備位聲明與之有
牽連關係，爰一併發回。上訴論旨，指摘原判決不當，聲明廢棄
，非無理由。
據上論結，本件上訴為有理由。依民事訴訟法第四百七十七條第
一項、第四百七十八條第二項，判決如主文。
中    華    民    國  九十八  年   十二   月  二十四  日
                      最高法院民事第四庭
                          審判長法官  劉  延  村
                                法官  許  澍  林
                                法官  黃  秀  得
                                法官  許  正  順
                                法官  魏  大  喨
      本件正本證明與原本無異
                                      書  記  官
中    華    民    國  九十九  年    一    月    六    日
                                                      V

司法院資訊處製作；財團法人民間司法改革基金會備份。
